臺灣彰化地方法院刑事判決　　　　　　　　　　　　　　九十四年度易字第二八號
　　公　訴　人　臺灣彰化地方法院檢察署檢察官
　　被　　　告　甲○○
　　右　一　人
　　選任辯護人　林坤賢律師
　　被　　　告　戊○○
　　右　一　人
　　選任辯護人　邱華南律師
右列被告等因偽造文書等案件，經檢察官提起公訴（臺灣彰化地方法院檢察署九十三
年度偵字第六三七七號），本院判決如左：
    主  文
甲○○、戊○○均無罪。
    理  由
一、公訴意旨略稱：被告甲○○為被告戊○○之女婿，被告戊○○與告訴人乙○○之
    間曾因買賣黃金事件產生民事糾紛，為此告訴人乙○○於民國（下同）九十一年
    十二月二十日，取得對被告戊○○之財產得就黃金一百兩之債權聲請假執行之執
    行名義（臺灣彰化地方法院九十年度訴字第八０二號民事判決），本院並於九十
    一年十二月二十七日將前開判決書送達被告戊○○之訴訟代理人，被告戊○○與
    被告甲○○明知此事，且二人之間並無借款新臺幣（下同）三百萬元之真意，竟
    於九十二年一月十四日，基於意圖毀損告訴人乙○○債權之犯意聯絡，而以通謀
    虛偽意思表示之詐術，就被告戊○○所有之彰化市○○段一三三地號土地及其地
    上建築物（下稱系爭不動產），向彰化縣彰化地政事務所申請債權額三百萬元，
    期限二年之抵押權設定登記，使該管公務員將此不實之事項，登載於職務上所掌
    之土地登記簿上，而將系爭不動產設定登記抵押權在被告甲○○之名下，足生損
    害於乙○○之利益及地政機關就不動產權利事項登載之正確性。
二、按犯罪事實應依證據認定之，無證據不得推定其犯罪事實。又不能證明被告犯罪
    者，應諭知無罪之判決，刑事訴訟法第一百五十四條第二項、第三百零一條第一
    項分別定有明文。另按刑事訴訟法上所謂認定犯罪事實之證據，係指足以認定被
    告確有犯罪行為之積極證據而言，該項證據自須適合於被告犯罪事實之認定，始
    得採為斷罪資料；如未能發現相當證據，或證據不足以證明，自不能以推測或擬
    制之方法，以為裁判之基礎。又為刑事訴訟法上證明之資料，無論其為直接證據
    或間接證據，均須達於通常一般之人均不致於有所懷疑，而得確信其為真實之程
    度，始得據為有罪之認定，若其關於被告是否犯罪之證明未能達此程度，而有合
    理性懷疑之存在，致使無從形成有罪之確信，根據「罪證有疑、利於被告」之證
    據法則，即不得遽為不利被告之認定。最高法院二十九年上字第三一○五號、四
    十年台上字第八六號、七十六年台上字第四九八六號分別著有判例可資參照。
三、被告戊○○、甲○○於本院審理時固不否認，告訴人乙○○曾就取得被告戊○○
    應給付黃金一百兩之債權向本院提起民事執行，而被告甲○○亦對被告戊○○所
    有座落於彰化縣彰化市○○段一三三地號土地及其上建物於九十二年一月十四日
    設定抵押權三百萬元，惟堅決否認前揭犯行，被告甲○○辯稱：伊對於被告戊○○與告訴人乙○○間之訴訟情形並不知情，且伊係於本院民事訴訟判決宣示前借
    款新臺幣一百萬元予被告戊○○，而被告戊○○該筆土地價值亦非僅三百萬元，
    伊借被告戊○○共三百萬元，但被告戊○○已還二百萬元，且伊聲明參與分配時
    ，亦以一百萬元參與分配等語。被告戊○○則以被告甲○○現金存款一千多萬元
    ，確實有能力借伊，被告甲○○原請求參與分配金額三百萬元，是律師事務所助
    理弄錯，事後並已更正其金額，並無損害債權之意等語置辯。
四、經查：
（一）公訴人認被告甲○○與被告戊○○共謀虛偽設定抵押權，而涉犯刑法第二百十
      四條之使公務員登載不實罪嫌，無非係以告訴人乙○○之指述為其論罪依據，
      惟查：被告甲○○先於九十一年十二月十九日匯款一百萬元予被告戊○○，復
      於九十二年初匯款二百萬元入被告戊○○帳戶之事實，此業據被告甲○○、戊○○與本院審理時供述屬實，並有被告甲○○所提匯款證明單二紙及三信商業
      銀行股份有限公司九十四年二月五日三信銀外字第０二０九號函附卷可證。雖
      被告戊○○並不否認就上開借款金額曾設定抵押權予被告甲○○，惟既有上開
      借款事實存在，則被告戊○○以其上揭所有之土地設定抵押權登記，實難認有
      何涉犯刑法第二百十四條使公務員登載不實之罪嫌。
（二）次查，被告甲○○於九十二年一月間以三百萬元抵押權所設定之彰化市○○段
      一三三地號土地及其上建物，依彰化地政事務所中華民國九十四年一月二十八
      日彰地三字第０九四０００一三七０號函證所示，其九十二年公告土地現值為
      每平方公尺八萬四千八百二十三元，而依該係爭土地共五十平方公尺計算，則
      被告戊○○上揭所有之該筆土地，其時之公告現值應達四百二十四萬一千一百
      五十元許，且尚有建物部分之價值尚未估算，況市價通常均高於公告現值，是
      被告戊○○上開土地及建物之價值應高於上開價額。惟被告戊○○積欠告訴人
      乙○○之債務，依臺灣高等法院臺中分院九十二年度上易字第一二六號民事判
      決，確認被告戊○○應給付原告乙○○黃金一百兩，如不能給付黃金時，應給
      付一百三十八萬五千元，則依該筆土地及建物於設定上開抵押權時之價值，扣
      除該筆土地及建物所設定之抵押權三百萬元後，仍高於被告戊○○所積欠告訴
      人乙○○之債務一百三十八萬五千元應可認定，不得以上開土地及建物於本院
      強制執行時，因時空變遷，致公告現值下滑，而論以其原設定抵押權時之價額
      ，非有此數，則被告戊○○與被告甲○○所設定之抵押權，客觀上既無致生損
      害告訴人債權之可能，自與毀損債權之構成要件不合。另被告戊○○於九十二
      年一月二十四日已將其向被告甲○○所借款項二百萬元償還予被告，被告甲○○雖仍就被告戊○○上開土地及建物設定三百萬元之抵押權之部分聲明參與分
      配，業據證人即承辦本案被告甲○○聲明參與分配之律師事務所法務助理丙○○於本院審理時證稱，「邱律師給我的資料，我就依照給我二張加起來三百萬
      元本票以及設定之三百萬元抵押權去參與分配，後來林律師發現有錯誤，叫我
      更正為一百萬元。」等語明確，嗣被告並於九十三年五月二十七日遞狀更正參
      與分配金額為一百萬元。則被告甲○○原先聲明參與分配金額三百萬元之部分
      ，實係誤載，而非與被告戊○○有何意圖毀損債權之犯意聯絡。末查，告訴人
      是否提起告訴，應就告訴人所訴該案件犯罪事實整體觀之，毋須具體表明所犯
      罪名。雖告訴人乙○○於訴狀上未具體敘明被告甲○○、戊○○涉犯刑法第三
      百五十六條損害債權罪之罪名，惟依告訴狀中所示，告訴人認被告就系爭不動
      產虛偽設定抵押權而侵害告訴人之債權觀之，應認被告已合法提起該條損害債
      權罪之告訴，附此敘明。
（三）綜前所述，被告二人確有借貸關係往來，被告戊○○基於向被告甲○○借款三
      百萬元，因而就其上揭所有土地及建物設定抵押權三百萬元予甲○○，應屬事
      實，且上開土地及建物，其土地部分於設定抵押時之公告現值已逾四百二十餘
      萬元，如以市價論之，則更高於此價，渠等所辯均堪採信，尚難僅以告訴人片
      面單方之指訴遽以使公務員登載不實及毀損債權之罪相繩。此外復查無其他積
      極證據足證公訴人所指被告等前揭犯行，揆諸首開法條規定及判例意旨，不能
      證明犯罪，自應為被告等無罪之諭知，以免冤抑。
據上論斷，應依刑事訴訟法第三百零一條第一項前段，判決如主文。
本案經檢察官丁○○到庭執行職務。
中      華      民      國    九十四    年      五      月      三      日
                                臺灣彰化地方法院刑事第一庭
                                    審判長法官  葉  榮  郎
                                    法      官  陳  秋  錦
                                    法      官  葛  永  輝
右正本證明與原本無異。
如不服本判決，應於判決送達後十日內向本院提出上訴狀( 須附繕本 )。
告訴人或被害人對於判決如有不服具備理由請求檢察官上訴者，其上訴期間之計算係
以檢察官收受判決正本之日期為準。
                                    法院書記官  吳  金  良
中      華      民      國    九十四    年      五      月      三      日
